【裁判字號】    98,交抗,136
【裁判日期】    980410
【裁判案由】    聲明異議
【裁判全文】
臺灣高等法院高雄分院刑事裁定         98年度交抗字第136號
    抗  告  人  交通部公路總局高雄區監理所
    代  表  人  劉育麟
    受  處分人  甲○○
上列抗告人因受處分人違反道路交通管理處罰條例聲明異議案件
，不服臺灣高雄地方法院中華民國98年3 月6 日裁定（98年度交
聲字第158 號），提起抗告，本院裁定如下：
    主  文
抗告駁回。
    理  由
一、抗告意旨略以：(一)刑事訴訟法之緩起訴處分，係行政罰法第
    26條第2 項所稱之不起訴處分之一種，並非行政罰法第26條
    第1 項所稱之「依刑事法律處罰」，從而抗告人應仍得對受
    處分人裁處罰鍰；(二)按汽車駕駛執照為駕駛汽車之許可憑證
    ，依道路交通安全規則第61條規定之1 人1 照原則，取得較
    高一級車類之駕駛執照，准其駕駛較低級車類之車輛，本件
    受處分人酒後駕車違規時所駕駛之重型機車之資格憑證，為
    普通小型車駕駛執照，且其駕駛執照使用已有違反道路交通
    管理處罰條例第35條第1 項規定之具體事實，自應以其領有
    之普通小型車駕駛執照為吊扣處分。(三)又吊扣駕駛執照處分
    之目的，並非僅為處罰違反道路交通管理事件之行為人，尚
    有暫時禁止行為人於道路上駕駛，以免其短期內再犯造成用
    路人傷亡，倘因酒醉駕駛自用小客車者無此型車駕駛執照而
    得以免於吊扣其他汽車駕駛執照，無異容許此不安全駕駛者
    ，可以反覆經常酒駕違規，並非酒駕違規立法之目的。本所
    依據道路交通管理處罰條例第35條第1 項規定，裁處罰鍰新
    台幣45,000元，並吊扣異議人普通小型車駕駛執照12個月之
    處分，施以道安講習，應無不當。爰提起抗告，請求撤銷原
    裁定，另為適法之裁定等語。
二、按汽車駕駛人，駕駛汽車經測試檢定有酒精濃度超過規定標
    準之情形者，處新臺幣1 萬5 千元以上6 萬元以下罰鍰，並
    當場移置保管該汽車及吊扣其駕駛執照1 年；有第35條第1
    項規定之情形者，應接受道路交通安全講習；汽車駕駛人有
    飲用酒類或其他類似物後其吐氣所含酒精濃度超過每公升0.
    25毫克或血液中酒精濃度超過0.05％以上者，不得駕車，道
    路交通管理處罰條例第24條第1 項第2 款、第35條第1 項第
    1 款、道路交通安全規則第114 條第2 款分別定有明文。惟
    依94年2 月5 日公布，95年2 月5 日施行之行政罰法第26條
    第1 項規定：「一行為同時觸犯刑事法律及違反行政法上義
    務規定者，依刑事法律處罰之。但其行為應處以其他種類行
    政罰或得沒入之物而未經法院宣告沒收者，亦得裁處之。」
    此所稱之「依刑事法律處罰」，是否包括檢察官依法所作成
    之緩起訴處分，條文並未明確規定，抗告人雖認緩起訴處分
    係屬行政罰法第26條第2 項所稱之不起訴處分之一種，並非
    該條第1 項所稱之「依刑事法律處罰」等語。查依刑事訴訟
    法第260 條規定，緩起訴處分期滿未經撤銷者，固與不起訴
    處分同有其確定力。惟：
  (一)依刑事訴訟法第251 條之1 至第251 條之3 規定以觀，被告
    所涉為死刑、無期徒刑或最輕本刑3 年以上有期徒刑以外之
    罪，檢察官於參酌刑法第57條所列事項及公共利益之維護，
    認以緩起訴為適當者，得定1 年以上3 年以下之緩起訴期間
    為緩起訴處分（刑事訴訟法第253 條之1） 。是就要件言，
    檢察官基本上係認被告成立犯罪，而暫緩起訴，並得課被告
    予一定之負擔或指示（同法第253 條之2 第1 項），此與不
    起訴處分係因犯罪嫌疑不足或其他原因（同法第252 條、第
    253 條），且不得附條件或負擔，顯有不同；又經檢察官為
    「緩起訴」處分者，於「緩起訴」之猶豫期間內，檢察官可
    對其持續觀察，若認其顯無反省警惕之情或根本欠缺反省警
    惕之能力（即符合刑事訴訟法第253 條之3 第1 項所列3 款
    情形）者，得依職權或依告訴人之聲請，將「緩起訴」處分
    撤銷，並依法追訴，亦即在緩起訴處分之猶豫期間內，刑事
    訴追程序仍未終局確定，此與不起訴處分確定後，刑事訴追
    程序終結，檢察官原則上不得就同一行為再行起訴之法律效
    果迥異。縱認緩起訴是附條件的便宜不起訴處分，則「條件
    成就」包含兩個部分，其一是經過一定的猶豫期間，其二是
    緩起訴未經撤銷，兩個條件皆成就時，才會產生如同確定不
    起訴處分之效力，足見緩起訴處分與一般不起訴處分性質有
    別。
  (二)刑事訴訟法第253 條之1 第1 項係於91年2 月8 日增訂公布
    （同年月10日施行），行政罰法則於前開條文公布施行後之
    94年2 月5 日始行公布（95年2 月5 日施行），而制定在後
    之行政罰法第26條第2 項既僅臚列「不起訴處分或無罪、免
    訴、不受理、不付審理之裁判確定者」，未將「緩起訴處分
    」納入，且依上說明，緩起訴處分與不起訴處分性質並不相
    同，則法院自不宜擴張解釋認「緩起訴處分」，亦屬同法第
    2 項所稱之不起訴處分。
  (三)又檢察官對被告作成緩起訴處分，並命其向公庫或公益團體
    、地方自團體支付一定之金額時，雖非由法院作成之判決，
    但因檢察官是否對被告作成緩起訴處分，及於作成緩起訴處
    分時，應命被告遵守或履行何等事項，須斟酌刑法第57條所
    列事項及公共利益之維護，此與法院於認定被告有罪時，於
    科刑時亦須斟酌刑法第57條所列事項類似，且因檢察官命被
    告向公庫或公益團體、地方自團體支付一定之金額，亦屬對
    被告財產權之剝奪，性質上與法院所科處之罰金無異，自屬
    行政罰法第26條第1 項所稱之「依刑事法律處罰」。同理，
    如檢察官對被告為緩起訴處分時，同時命被告「向公庫或指
    定之公益團體、地方自治團體支付一定之金額。」以外之處
    置，如本案之命被告「向指定之公益團體、地方自治團體或
    社區提供40小時以上240 小時以下之義務勞務」，因亦剝奪
    被告之人身自由，自應認係與受刑事處罰無異，否則，將因
    檢察官對被告作出不同處置而異其結論，自難期公平。
三、復按汽車駕駛人，因違反本條例及道路交通安全規則之規定
    ，受吊銷駕駛執照處分時，吊銷其持有各級車類之駕駛執照
    ，道路交通管理處罰條例第68條定有明文。此規定係於94年
    12月14日修正公布，並於95年3 月1 日施行，而修正前之道
    路交通管理處罰條例第68條則係規定「汽車駕駛人，因違反
    本條例及道路交通安全規則之規定，受吊扣或吊銷駕駛執照
    處分時，吊扣或吊銷其持有各級車類之駕駛執照」，觀其修
    法意旨，係以「原條文將違規駕駛人所持有之各級車類駕駛
    執照一併吊扣或吊銷，失之過酷，影響人民工作及生活甚鉅
    」為由，而刪除吊扣駕駛人駕駛執照時，應吊扣駕駛人持有
    各級車類駕駛執照之規定，是依現行道路交通管理處罰條例
    ，已無得吊扣駕駛人所持有他級駕駛執照之依據存在，從而
    ，於為吊扣駕駛人駕駛執照之處分時，自僅得吊扣駕駛人違
    規時所駕駛該級車類之駕駛執照，以限制其繼續駕駛該級車
    類行駛道路之權利。
四、經查：
  (一)本件受處分人甲○○於96年6 月28日晚上9 時50分許，飲酒
    後已達不能安全駕駛動力交通工具之程度，仍騎乘車牌號碼
    LYR-116 號普通重型機車，行經鳳山市○○路與文建街口，
    因酒後駕車，經警攔檢後，測得其呼氣酒精濃度檢測值為0.
    80MG/L，超過規定標準而製單舉發，原處分機關於97年12月
    30日依道路交通管理處罰條例第35條第1 項第1 款規定，裁
    處受處分人罰鍰45,000元，並吊扣普通小客車駕駛執照12個
    月及施以道路安全講習等情，業據受處分人自承在卷，並有
    異議人親自簽收之舉發違反道路交通管理事件通知單影本、
    酒精濃度測試單影本、裁決書及送達證書影本各1 紙在卷可
    稽，此部分事實，堪以認定。
  (二)受處分人因同一事實，亦涉犯刑法第185 條之3 服用酒類不
    能安全駕駛動力交通工具而駕駛罪，經台灣高雄地方法院檢
    察署檢察官偵查後，以96年度偵字第20021 號為緩起訴處分
    ，緩起訴期間為1 年，受處分人並應於緩起訴處分期滿前向
    指定之公益團體、地方自治團體或社區提供80小時之義務勞
    務，該緩起訴處分亦經檢察官依職權送請再議後，經臺灣高
    等法院高雄分院檢察署於96年8 月28日以96年度上職議字第
    3412號駁回再議確定，此外，該緩起訴期間已經過1 年而生
    實質之確定力，受處分人業已履行緩起訴處分所附帶之義務
    勞務條件等情，有前開緩起訴處分書、臺灣高等法院檢察署
    處分書、臺灣高雄地方法院檢察署觀護卷宗內附之執行緩起
    訴處分義務勞務監控表等件附卷可參，此部分事實，亦堪認
    定。而依上說明，前述檢察官之緩起訴處分，實質該當行政
    罰法第26條第1 項之「依刑事法律」之處罰，則行政機關應
    不得就同一行為，再為與刑罰相類之罰鍰處分。
  (三)本件受處分人既係駕駛普通重型機車違反道路交通管理處罰
    條例第35條第1 項第1 款之規定，揆諸前揭法律規定及說明
    意旨，原處分機關依法即僅能吊扣其普通重型機車駕駛執照
    ，並無得吊扣異議人持有他級駕駛執照之依據。查受處分人
    於本件違規時，僅領有普通小客車之駕駛執照，其重型機車
    之駕駛執照於93年8 月30日，因酒駕吊扣至96年8 月29日乙
    情，有原審法院公路監理電子閘門查詢資料2 紙在卷可稽。
    是受處分人於違規當時雖駕駛重型機車，然並不具備駕駛重
    型機車之資格。且依前開所述，修正後即本件行為時之道路
    交通管理處罰條例第68條，既已將「吊扣」各級車類之規定
    予以刪除，原處分機關自不能逕行處分吊扣受處分人其他車
    種之普通小型車駕駛執照。至上開道路交通安全規則對於汽
    車駕駛執照之管理，採取一照原則，固導致越級駕駛人違規
    酒駕時，受有無須吊扣駕駛執照之利益，然此關於駕駛執照
    管理所衍生之執行困難或法規漏洞，宜由修法解決，尚不得
    擴張解釋，於駕駛人無較低級駕駛執照可供吊扣時，即率爾
    代以吊扣其所領有之較高級駕駛執照，則受處分人既無輕型
    機車之駕駛執照可供吊扣，自無從執行該部分之處分，原處
    分機關不察，仍逕為吊扣普通小客車之駕駛執照，亦難謂係
    適法之處分。
五、綜上所述，本件有行政罰法第26條「一事不二罰」原則之適
    用，原審法院因而將原處分關於罰鍰45,000元部分撤銷，而
    為不罰之諭知，核無違誤；又受處分人違規當時所駕駛之車
    輛種類即普通重型機車之駕駛執照，不得代以吊扣其普通小
    客車之駕駛執照，原處分機關對受處分人裁處吊扣普通小客
    車駕駛執照12個月之處分，於法未合，原裁定將此部分亦予
    以撤銷，另為不罰之諭知，亦無違誤。抗告人抗告意旨，仍
    執陳詞，為無理由，應予駁回。至原處分機關裁處受處分人
    應接受道路交通安全講習部分，於法並無不合，復未經聲明
    異議，自不在本件裁定範圍內，附此說明。
六、據上論結，應依道路交通案件處理辦法第26條，刑事訴訟法
    第412 條，裁定如主文。
中    華    民    國    98    年    4     月    10    日
                  刑事第二庭  審判長法  官  林正雄
                                    法  官  陳啟造
                                    法  官  黃壽燕
以上正本證明與原本無異。
不得再抗告。
中    華    民    國    98    年    4     月    10    日
                                    書記官  梁雅華


司法院資訊處製作；財團法人民間司法改革基金會備份。
